【裁判字號】    99,上,676
【裁判日期】    990921
【裁判案由】    損害賠償
【裁判全文】
臺灣高等法院民事判決                   99年度上字第676號
上  訴  人
即被上訴人  丙○○原名廖崇斌.
訴訟代理人  陳鄭權律師
複  代理人  何豐行律師
被  上訴人
即  上訴人  乙○○
上列當事人間損害賠償事件，兩造對於民國99年5月6日臺灣桃園
地方法院第一審判決（99年度訴字第92號）提起上訴，本院於99
年9月7日言詞辯論終結，判決如下：
    主  文
兩造上訴均駁回。
第二審訴訟費用由兩造各自負擔。
    事實及理由
一、上訴人即被上訴人丙○○（下稱上訴人）起訴主張：兩造同
    為中壢站前華廈（下稱系爭大樓）之住戶，因伊於民國94
    年1月2日住戶票選再次擔任系爭大樓管委會主席，為社區處
    理公共事務，引發被上訴人即上訴人乙○○（下稱被上訴人
    ）不滿，竟意圖散布於眾，基於誹謗之犯意，於96年底某日
    ，在社區逐戶發送、散布內容含有「這3個人（上訴人係其
    中之一）不知是青光眼、白內障或瞎了眼」、「廖崇斌國文
    程度連國小三年級都不如，專科學校文憑不知是如何混出來
    的」、「廖崇斌是個毫無知識的人」等文字之信函（下稱系
    爭信函，發送系爭信函之行為下稱系爭行為，上開內容則稱
    系爭信函內容），足以毀損伊之名譽。而被上訴人因系爭行
    為，業經臺灣桃園地方法院（下稱桃園地院）98年度壢簡字
    第1292號刑事判決（下稱98壢簡1292判決）誹謗罪，處拘役
    50日，被上訴人不服提起上訴，復經桃園地院99年度簡上字
    第12號刑事判決（下稱99簡上12判決，與98壢簡1292判決合
    稱刑事判決，該刑事案件則稱刑事案件）上訴駁回確定。茲
    因系爭信函內容，已足使伊於社會上之評價受到貶損，並導
    致伊產生憂鬱狀態，需長期至醫院追蹤治療。又被上訴人不
    法侵害伊之名譽，情節甚為重大，故請求被上訴人賠償非財
    產上之損害賠償新臺幣（下同）300萬元。爰依民法第184條
    第1項、第195條第1項規定，提起本件訴訟，並聲明：被上
    訴人應給付伊300萬元，及自刑事附帶民事起訴狀繕本送達
    之翌日起至清償日止，按週年利率5％計算之利息；願供擔
    保請准為假執行之宣告。
二、被上訴人則以：上訴人指稱伊不滿其當選系爭大樓管委會主
    席一情，完全與事實不符。伊無侵害上訴人之名譽，只是對
    上訴人之行為為評論。而系爭信函內容事出有因，乃上訴人
    於交接時，未詳看所有移交資料，逕向桃園地方法院檢察署
    （下稱桃園地檢署）提起告訴，誣賴伊侵占管理費。惟從系
    爭大樓公告欄公告之會議記錄、92年11至12月住戶繳費明細
    表及所有移交資料察看，一般人均能一目了然，故伊才指上
    訴人是青光眼、白內障或瞎了眼。又上訴人誤將會議記錄所
    載「如需請會計師查帳費用，由質疑人共同負擔」等語，解
    讀查帳需請會計師，甚至向桃園縣政府提出陳情。然上訴人
    為專科畢業，此種國文程度，令人齒笑，連小學三年級之學
    生都不如，上訴人之行為當可受社會大眾公評。而上訴人指
    伊戶籍未設在系爭大樓社區，無資格擔任管委會主委，但以
    上訴人曾於89年擔任管委會主委1年，且自稱擔任桃園縣社
    區管理聯誼會監事，應非常了解公寓大廈管理條例並無此項
    規定，是伊指上訴人毫無知識並非過分，亦可受公評。再者
    ，上訴人請求之非財產上損害賠償之金額過高，漫天開價，
    毫無理由。甚且，上訴人所稱罹患憂鬱狀態之主要原因，與
    伊之系爭行為間，並無關聯等語置辯，並聲明：上訴人於原
    審之訴駁回；如受不利判決，願供擔保請准宣告免為假執行
    。
三、本件經原審判決被上訴人應給付上訴人6萬元，及自98年7月
    31日起至清償日止，按週年利率5％計算之利息。兩造均不
    服原審判決部分，各就不利部分提起上訴，上訴人之上訴聲
    明為：(一)原判決不利上訴人部分廢棄。(二)被上訴人應再給付
    上訴人294萬元，及自98年7月31日起至清償日止，按週年利
    率5％計算之利息。(三)願供擔保請准宣告假執行。被上訴人
    之答辯聲明為：(一)上訴駁回。(二)如受不利之判決，願供擔保
    請准免為假執行之宣告。被上訴人之上訴聲明為：(一)原判決
    不利被上訴人部分廢棄。(二)上開廢棄部分，上訴人於原審之
    訴及假執行之聲請均駁回。上訴人之答辯聲明為：上訴駁回
    。
四、兩造不爭執之事實（見本院99年8月5日準備程序筆錄，並依
    判決格式修正或刪減文句，或依爭點論述順序整理內容）
（一）兩造同為系爭大樓社區之住戶。
（二）上訴人於93年間，曾就系爭大樓社區管理疑義一案，向桃
      園縣政府陳情。
（三）上訴人於95年間，曾向桃園地檢告訴被上訴人侵占管理費
      ，經桃園地檢署檢察官以95年度偵字第11048號不起訴處
      分書，對被上訴人為不起訴處分。
（四）被上訴人於96年底某日，在系爭大樓社區內發送散布內容
      含有「這3個人（上訴人係其中之一）不知是青光眼、白
      內障或瞎了眼」、「廖崇斌國文程度連國小三年級都不如
      ，專科學校文憑不知是如何混出來的」、「廖崇斌是個毫
      無知識的人」等文字之系爭信函。
（五）被上訴人之系爭行為經桃園地院98壢簡1292判決誹謗罪，
      處拘役50日，被上訴人不服提起上訴，復經桃園地院99
      簡上12判決上訴駁回確定。
（六）上揭事實，並有兩造不爭執其形式真正（見本院同上筆錄
      ）之桃園地院98壢簡1292判決、系爭信函、桃園地檢署檢
      察官95年度偵字第11048號不起訴處分書、桃園縣政府93
      年4月8日府工使字第0930081976號函、桃園地院99簡上12
      判決（以上均影本）附卷可稽（分別見原審卷第4頁至第5
      頁、第25頁至第33頁、第38頁、第88頁至第91頁），並經
      調閱刑事案全卷查核屬實，自堪信為真實。
五、經本院於99年8月5日與兩造整理並協議簡化之爭點為（見本
    院上開筆錄，並依本院論述之先後與妥適，而調整其順序、
    內容）
（一）系爭行為是否對上訴人之名譽造成損害？
  １、系爭行為有無故意過失？
  ２、系爭信函內容，是否係對得受公評之事而為評論？
  ３、系爭信函內容之評論是否適當？
（二）上訴人得否向被上訴人請求非財產上之損害賠償？其金額
      若干？
六、茲就爭點分別論述如下
（一）被上訴人之系爭行為，對上訴人之名譽確已造成損害。
  １、被上訴人之系爭行為，應屬故意行為。
    按所謂故意，係指行為人對於構成侵權行為之事實，明知
      並有意使其發生；或預見其發生，而其發生並不違反其本
      意者而言。是就故意言，對於違法無認識。若對於客觀上
      違法之事實有所認識，則雖不認識行為之違法性，仍構成
      故意。
    經查，被上訴人於96年底某日，在系爭大樓社區內發送、
      散布內容含有「這3個人（上訴人係其中之一）不知是青
      光眼、白內障或瞎了眼」、「廖崇斌國文程度連國小三年
      級都不如，專科學校文憑不知是如何混出來的」、「廖崇
      斌是個毫無知識的人」等文字之系爭信函等節，為兩造所
      不爭執（見上四之（四）所述），且被上訴人於刑事案件
      自承發送系爭信函（見刑事案件桃園地院99年度簡上字第
      12 號卷第50頁），並有系爭信函附卷足稽（見原審卷第
      25頁至第29頁），自堪認為實在。
    準此可見，被上訴人既自承確有發送、散布系爭信函之系
      爭行為，揆諸上所示說明意旨，自屬故意行為，應堪認
      定。
  ２、系爭信函內容，非屬係對得受公評之事而為評論。
    被上訴人辯稱：上訴人無證據，即向桃園縣政府陳情查帳
      需請會計師，令人質疑其專科畢業之國語文程度；且公寓
      大樓管理條例未規定需設籍於該大樓者，始能擔任主委，
      伊認上訴人之知識程度可受公評；又上訴人向桃園地檢署
      提出告訴，指伊利用職務之便，將管理費侵占入己。惟該
      部分顯係錯算數字、未看清楚公佈及移交資料所致。因此
      ，系爭信函內容，要屬對於得受公評之事而為評論云云。
    惟按，言論可分為事實陳述及意見表達。前者有真實與否
      之問題，具可證明性，行為人應先為合理查證，且應以善
      良管理人之注意義務為具體標準，並依事件之特性分別加
      以考量，因行為人之職業、危害之嚴重性、被害法益之輕
      重、防範避免危害之代價、與公共利益之關係、資料來源
      之可信度、查證之難易等，而有所不同。後者乃行為人表
      示自己之見解或立場，屬主觀價值判斷之範疇，無真實與
      否可言。行為人對於可受公評之事，如係善意發表適當評
      論，固不具違法性。然行為人倘對於未能確定之事實，使
      用偏激不堪之言詞而為意見表達，足以貶損他人在社會上
      之評價，仍屬侵害他人之名譽權，應負侵權行為之損害賠
      償責任。
    經查，細譯被上訴人散布之系爭信函（見原審卷第25至29
      頁），其全文主軸要係針對上訴人等代表管委會向桃園地
      檢署對被上訴人提出告訴，及對上訴人向桃園縣政府、桃
      園地院公證處所為舉動表達不滿之情，進而批判上訴人個
      人之人品，且為涉及人身攻擊之系爭信函內容，顯然逸脫
      系爭大樓社區公共事務，諸如管理費收取之方式、金額、
      社區管理費保管使用及監督之方式或社區主委選任資格等
      項之討論範疇，難認係屬與公共利益有關之意見陳述。職
      此，揆諸上之說明意旨，可見被上訴人係使用偏激不堪
      之系爭信函內容而為意見表達，足以貶損上訴人於社會上
      之評價，應屬侵害上訴人之名譽權，至堪認定。
  ３、系爭信函內容之評論，並非適當。
    卷查，系爭信函內容使用「青光眼、白內障、瞎了眼」、
      「國文程度連國小三年級都不如，專科學校文憑不知是如
      何混出來的」及「毫無知識的人」等文字，難認係屬妥切
      、中肯、不偏激之語詞。基此可見，系爭信函內容對於上
      訴人之負面評價及責難，要非屬適當之評論，應可確定。
    況且，系爭信函內容指摘稱上訴人「瞎了眼」、「國文程
      度不如國小學生」、「學歷取得是混出來的」「無知識之
      人」等語句，無論指述上訴人之行為、個人評價，均屬貶
      抑言詞，揆諸上２之所述，自足以減損上訴人之人格評
      價，並損害上訴人之名譽，堪以認定。
    甚者，被上訴人對其於系爭大樓社區內發送、散布系爭信
      函等事實，亦不爭執（見上１之所示），且於刑事案件
      亦承認將系爭信函分送予第三人陳榮溪、楊麗江及廖芳梅
      等節（見刑事案件桃園地院99年度簡上字第12號刑事卷宗
      第25頁背面），尤見系爭行為足生損害於上訴人之名譽。
      據此而論，系爭信函內容之評論，非屬適當，洵堪認定。
（二）上訴人得向被上訴人請求非財產上之損害賠償，應以6萬
      元為適當。
  １、上訴人係以：兩造係鄰居之關係，被上訴人對伊為系爭行
      為，詆毀伊之名譽，不僅使伊蒙受莫大損失，亦造成伊之
      精神重大傷害，致產生憂鬱狀態，原審判決漏未斟酌伊因
      系爭行為所受之憂鬱症病情云云。
  ２、然按，損害賠償之債，以有損害之發生及有責任原因之事
      實，並二者之間，有相當因果關係為成立要件。故原告所
      主張損害賠償之債，如不合於此項成立要件者，即難謂有
      損害賠償請求權存在（最高法院48年臺上字第481號判例
      ）。而所謂相當因果關係，係指無此事實，雖不必生此結
      果，但有此事實，按諸一般情形，通常均可能發生此結果
      者而言。要之，行為或其他事件不僅為發生一定結果不可
      或缺之條件，且於通常情形，亦足以助長同類結果之發生
      ，亦即通常情形可提高發生同類結果之客觀可能性時，則
      為該結果之相當原因。
  ３、卷查，上訴人上揭主張，無非以證人甲○○之證言及衛生
      署桃園醫院之診斷證明書（影本見原審卷第110頁）為證
      。惟證人甲○○證稱：上訴人於94年看到系爭信函後，針
      對裡面的內容常常自言自語等語（見本院卷第83頁背面）
      。但被上訴人發送系爭信函之時間，係96年底某日等節，
      為兩造所無異詞（見上四之（四）所載）。以故，甲○○
      所言上訴人於94年間之舉止，要與被上訴人之系爭行為無
      涉，已見其證言顯有瑕疵。況甲○○為上訴人之妻，利害
      與共，偏頗難免。且上訴人未提出甲○○具備鑑定憂鬱症
      成因能力之證明，尤難僅以甲○○之證言，即認上訴人之
      憂鬱症病情，與系爭行為間有相當因果關係。至上開診斷
      證明書僅載明：上訴人有憂鬱狀態等情，且係於99年1月
      28 日始作成，更難資為與系爭行為間之因果關係證明。
      從而，上訴人上開主張，要非可採，至屬明悉。
  ４、復按，因故意或過失，不法侵害他人之權利者，負損害賠
      償責任。民法第184條第1項前段定有明文。又不法侵害他
      人之名譽者，被害人雖非財產上之損害，亦得請求賠償相
      當之金額。觀諸民法第195條第1項規定即明。而名譽權受
      侵害，其因此引起非財產上損害，涉及精神上痛苦之情形
      。又非財產上損害之核給標準，得斟酌兩造身分、學歷、
      經驗、資力與加害程度，及其他各種情形，以核定相當之
      數額。
  ５、再查，被上訴人發送、散布系爭信函內容，足以貶損上訴
      人之名譽，致上訴人之名譽權受有損害等節，業經認定如
      上（一）所述。是依上４規定及說明意旨，被上訴人應負
      損害賠償責任，堪予認定。爰審酌卷附兩造不爭執形式真
      正（見本院卷第34頁）之兩造身分、經驗、學歷、資力等
      資料（見原審卷第15頁、第57頁至第60頁、第62頁至第72
      頁、第79頁至第87頁、第94頁至第106頁；本院卷第37頁
      至第78頁）、系爭信函散布之區域、對象、系爭信函內容
      致上訴人受害之程度、被上訴人之動機係因系爭大樓管理
      委員會事務而起、兩造歷來之衝突爭執相關資料（見原審
      卷第5頁至第7頁、第24頁、第30頁至第54頁、第88頁至第
      91頁、第114頁至第116頁；本院卷第92頁至第94頁、第96
      頁至第99頁）等一切情形，認上訴人於6萬元範圍內之請
      求為適當。逾此部分，則屬無據。
  ６、至上訴人以：其係於國內外社會、政治、經濟各方面享有
      盛譽之人，被上訴人之系爭行為，對其身分及社會地位影
      響甚鉅，造成伊之精神、名譽莫大損失，而認被上訴人應
      再賠償294萬元。然而，被上訴人之系爭行為，係發生於
      系爭大樓社區內（見上四之（四）所示），並未廣佈於社
      會，知悉者尤屬有限。況兩造關於系爭大樓管理問題之爭
      執、民刑訴訟，由來已久，嫌隙亦多。職是以觀，本院認
      為上開賠償金額，應屬適當，併此指明。
  ７、末按，負損害賠償責任者，除法律另有規定或契約另有訂
      定外，應回復他方損害發生前之原狀。因回復原狀而應給
      付金錢者，自損害發生時起，加給利息。民法第213條第1
      、2項定有明文。復按民法第213條第2項所謂因回復原狀
      而應給付金錢者，例如所侵害者為金錢，則應返還金錢，
      如所侵害者為取得利益之物，則於返還原物外，更應給付
      金錢抵償其所得利益，始克回復原狀。是我民法明定身體
      健康之傷害，應為金錢賠償（民法第193條、第195條第1
      項前段），此即民法第213條第1項所謂法律另有規定，自
      無適用同條第2項規定之餘地（最高法院56年臺上字第186
      3號判例參照）。又給付無確定期限者，債務人於債權人
      得請求給付時，經其催告而未為給付，自受催告時起，負
      遲延責任。其經債權人起訴，或依督促程序送達支付命令
      ，或為其他相類之行為者，與催告有同一之效力；遲延之
      債務，以支付金錢為標的者，債權人得請求依法定利率計
      算之遲延利息，民法第229條第2項、第233條第1項前段分
      別定有明文。
  ８、承上所述，上訴人請求被上訴人給付自刑事附帶起訴狀繕
      本送達日（98年7月30日，見附民卷第6頁，以下同）之翌
      日（即98年7月31日）起至清償日止，按週年利率5％計算
      之遲延利息，亦屬有據。是故，上訴人之上開請求，於6
      萬元本息部分，為有理由。至逾此部分之請求，則屬無據
      。
七、綜上所述，上訴人主張依據民法第184條第1項前段、第195
    條第1項之規定，請求判決被上訴人應給付上訴人6萬元，及
    自98年7月31日起至清償日止，按週年利率5％計算之利息，
    為有理由，應予准許。至於逾此部分之請求，即無理由，應
    予駁回。原審判決就上開部分，分別為兩造勝訴、敗訴之判
    決，並就上訴人勝訴部分，因所命被上訴人給付之金額未逾
    50萬元，依民事訴訟法第389條第1項第5款之規定，依職權
    宣告假執行；至被上訴人陳明願供擔保聲請免為假執行，則
    酌定相當之擔保金額准許之；另上訴人敗訴部分，其假執行
    之聲請失所附麗，應併予駁回，經核均無違誤。兩造各就其
    敗訴部分上訴，指摘原判決不當，求予廢棄改判，為無理由
    ，應駁回其上訴。
八、本件事證已臻明確，至於未論述之爭點；兩造其餘之攻擊或
    防禦方法；未經援用之證據，經本院斟酌後，認為均不足以
    影響本判決之結果，自無一一詳予論駁之必要，併此敘明。
九、據上論結，本件兩造之上訴，均為無理由，依民事訴訟法第
    449條第1項、第78條，判決如主文。
中    華    民    國    99    年    9    月    21     日
                  民事第五庭
                        審判長法  官  李錦美
                              法  官  黃雯惠
                              法  官  鍾任賜
正本係照原本作成。
乙○○不得上訴。
丙○○如不服本判決，應於收受送達後20日內向本院提出上訴書
狀，其未表明上訴理由者，應於提出上訴後20日內向本院補提理
由書狀（均須按他造當事人之人數附繕本）上訴時應提出委任律
師或具有律師資格之人之委任狀；委任有律師資格者，另應附具
律師資格證書及釋明委任人與受任人有民事訴訟法第466條之1第
1項但書或第2項（詳附註）所定關係之釋明文書影本，如委任律
師提起上訴者，應一併繳納上訴審裁判費。
中    華    民    國    99    年    9    月    21     日

                              書記官  吳金來
附註：
民事訴訟法第466條之1（第1項、第2項）：
對於第二審判決上訴，上訴人應委任律師為訴訟代理人。但上訴
人或其他法定代理人具有律師資格者，不在此限。
上訴人之配偶、三親等內之血親、二親等內之姻親，或上訴人為
法人、中央或地方機關時，其所屬專任人員具有律師資格並經法
院認為適當者，亦得為第三審訴訟代理人。

司法院資訊處製作；財團法人民間司法改革基金會備份。
